【裁判字號】    91,易,615
【裁判日期】    920224
【裁判案由】    侵占
【裁判全文】
臺灣嘉義地方法院刑事判決                          九十一年度易字第六一五號
    公  訴  人  臺灣嘉義地方法院檢察署檢察官
    被      告  甲○○  男  四.
    選任辯護人  蔡碧仲  律師
                楊瓊雅  律師
                愛紳  律師
右列被告因侵占案件，經檢察官提起公訴（九十一年度偵字第三六五三號），本院判
決如左：
    主  文
甲○○無罪。
    理  由
一、公訴意旨略以：被告甲○○與被害人張素玲曾為鄰居，被害人於民國九十年間僱
    用被告為其建造房屋，兩人互有認識。詎於九十一年二月間某日（同年三月二十
    二日前一月），被害人正欲自嘉義縣中埔鄉鹽館村下庄仔十九之十七號處外出，
    所持有且由其簽發之票號ＦＡ0000000號，發票日為九十一年三月五日，
    面額新臺幣（下同）一萬八千五百元，付款人為中埔鄉農會信用部之支票一紙（
    下稱系爭支票）遺失在前開居處附近，為離本人所持有之物，被告發現後，竟意
    圖為自己不法之所有，於同年二月間至三月四日間某日，拾得後將之侵占入己。
    被告嗣於同年三月四日將該支票交予不知情之吳木火，經吳木火提示後為票據交
    換所發覺查獲，並扣得上開支票。因認被告涉有刑法第三百三十七條之侵占遺失
    物罪嫌。
二、本件公訴人認被告甲○○涉有前開侵占遺失物犯行，除系爭支票外，係以（一）
    被害人張素玲之指述，（二）證人吳木火之證述，（三）被告與被害人住處相距
    甚近，被告又為被害人興建工程，顯見支票係被告拾獲，（四）證人方志宏即被
    告之員工所證被告向陌生人收取票據方式與被告所供不同，且該收取票據情節與
    交易慣例差距甚大，（五）被告前曾收取被害人簽發之支票數紙，其中一紙係由
    被告送往農會提示，被告收受陌生人交付之系爭支票豈可能無疑，及（六）證人
    何長生即被害人之夫係因被告多次請求，始為迴護之詞等，為其所憑之論據。訊
    據被告固坦認因買賣鋁門窗，而將該支票交付證人吳木火，以清償價款，惟堅決
    否認有何侵占遺失物犯行，辯稱：案發前不知被害人姓名，系爭支票是三個陌生
    男子向我買鐵材交付的等語。
三、按犯罪事實應依證據認定之，無證據不得推定其犯罪事實；又不能證明被告犯罪
    者，應諭知無罪之判決，刑事訴訟法第一百五十四條、第三百零一條第一項分別
    定有明文。經查：
（一）公訴人並未舉證證明被告甲○○究竟於何時、何地拾獲被害人張素玲之支票，
      並侵占入己；而被害人於警訊、檢察官偵查中所指述之內容，無非為其所簽發
      之系爭支票係於九十一年二月二十五日在前開住處附近遺失，並於九十一年三
      月二十二日辦理票據掛失止付等情（警卷第三頁，偵查卷第七、九八至一百頁
      ），然並未指陳係被告拾得而侵占入己；證人吳木火於警訊、檢察官偵查中所
      證述之內容，亦僅止於被告因向伊購買鋁門窗，而於九十一年三月四日交付系
      爭支票清償買賣價款，惟於九十一年三月七日提示時因該票業已掛失止付乃不
      獲付款之事實（警卷第四頁、偵查卷第六頁），並未指證系爭支票係被告拾得
      而交付。
（二）被告與被害人住處相距甚近，並為被害人興建工程一節，固為被告所坦認，然
      被告與被害人縱有地緣關係或商業往來，與被告如何取得系爭支票究屬二事，
      公訴人自應舉證證明被告取得票據非經由他人之轉讓，而係拾得後侵占入己，
      況證人方志宏於檢察官偵查中業已結證稱確有三人向被告購買工字鐵六支，貨
      物搬上車後才交付支票，核與被告所供交易情節大致相符，雖二人所述該等陌
      生男子逗留時間、價金總額略有差異（偵查卷第十七至十九、三二頁），然證
      人方志宏所供既非顯屬虛偽，即難逕而認為不可採信。又被告雖坦認於收受系
      爭支票時，未要求交付之人背書或提示證件等語（本院卷第二十至二一頁），
      然該支票面額僅一萬八千五百元，究非鉅額，被告未查證執票人之身分，尚非
      不可採信，其思慮固然欠周，然尚難僅因其經濟活動風險評估之輕率即推測有
      侵占遺失物之犯行。
（三）被告經營之「中榮鐵工所」店內關於銀行收支事項係由被告之配偶乙○○負責
      處理，而被告於取得系爭支票前，雖曾因乙○○之指示，於陪同乙○○前往醫
      院就診途中下車持另一紙以被害人為發票人簽發，面額三十九萬六千元之支票
      至農會提示，然該支票於提示時係摺成四摺等情，業據證人乙○○於本院證述
      明白（本院卷第三七至三八頁），被告既僅曾偶然經手被害人簽發之票據一次
      ，實難期其牢記被害人之姓名及支票存款戶之相關資料，縱其於收受陌生人交
      付之系爭支票時明知為被害人簽發之票據，然此乃被告是否另構成贓物罪之問
      題，仍不足資推論被告侵占遺失物。
（四）證人吳木火係因被告購買鋁門窗而收受系爭支票，並非以無對價或不相當之對
      價取得支票，苟系爭支票係被告拾獲得來，被告當不至於將之轉讓予熟識之人
      ，增加被查獲之風險。
（五）至被害人於偵查中雖證稱被告事後有至被害人家中幾次與證人何長生談話，然
      否認被告曾要求被害人夫婦於偵審中故為不實之陳述（偵查卷第九九頁反面至
      第一百頁反面），自亦不能因被告事後數次至被害人家中，即推測證人何長生
      有迴護被告之舉。
四、依上所述，被害人張素玲之指述、證人吳木火之證述及系爭支票，尚不能證明被
    告甲○○有侵占被害人遺失之系爭支票犯行，而依證人方志宏、乙○○所供，反
    足證被告係因買賣關係而收受系爭支票，又其於收受時雖疏未要求讓與人背書，
    但系爭之支票面額不高，此等輕率似難遽行推認被告所供不實，況被告又將支票
    轉讓熟識之證人吳木火以給付買賣價款，被害人復否認被告事後有試圖卸責之舉
    ，則被告是否確有公訴意旨所指之犯罪事實，即屬不能證明，從而尚不能以上開
    不足之證據作為論罪科刑之依據，被告所辯應值採信。公訴人所舉之證據既不足
    以證明被告犯罪，此外本院復查無其他證據證明被告確有公訴人所指之犯行，不
    能證明犯罪，自應諭知無罪之判決。
據上論斷，應依刑事訴訟法第三百零一條第一項，判決如主文。
本案經檢察官黃正雄到庭執行職務。
中      華      民      國    九十二    年      二      月    二十四    日
                                      臺灣嘉義地方法院刑事第二庭
                                          審判長法  官  蔡  虔  霖
                                                法  官  林  坤  志
                                                法  官  廖  政  勝
右正本證明與原本無異。
如不服本判決，應於判決送達後十日內向本院提出上訴狀( 應附繕本 )。
中      華      民      國    九十二    年      二      月    二十四    日
                                                書記官  陳  湘  蓉


司法院資訊處製作；財團法人民間司法改革基金會備份。
